臺灣高等法院臺中分院刑事判決　　　　100年度上訴字第131號
上　訴　人
即　被　告　施小燕
上列上訴人因偽造文書等案件，不服臺灣彰化地方法院99年度訴
字第575號中華民國99年10月21日第一審判決（起訴案號：臺灣
彰化地方法院檢察署98年度偵字第7498號），提起上訴，本院判
決如下：
    主  文
上訴駁回。
    理  由
一、按依刑事訴訟法第三百五十條、第三百六十一條、第三百六
    十二條、第三百六十七條規定，不服地方法院之第一審判決
    而上訴者，須提出上訴書狀，並應敘述具體理由，為上訴必
    備之程式；其所提出之書狀未敘述上訴理由，或僅曾以言詞
    陳述上訴理由者，均應於上訴期間屆滿後二十日內補提理由
    書於第一審法院。第一審法院經形式審查，認逾期未補提上
    訴理由者，應定期間先命補正；逾期未補正者，為上訴不合
    法律上之程式，應以裁定駁回。倘已提出上訴理由，但所提
    非屬具體理由者，則由第二審法院以上訴不合法律上之程式
    ，判決駁回。而所謂具體理由，必係依據卷內既有訴訟資料
    或提出新事證，指摘或表明第一審判決有何採證認事、用法
    或量刑等足以影響判決本旨之不當或違法，而構成應予撤銷
    之具體事由，始克當之（例如：依憑證據法則具體指出所採
    證據何以不具證據能力，或依憑卷證資料，明確指出所為證
    據證明力之判斷如何違背經驗、論理法則）；倘僅泛言原判
    決認定事實錯誤、違背法令、量刑失之過重或輕縱，而未依
    上揭意旨指出具體事由，或形式上雖已指出具體事由，然該
    事由縱使屬實，亦不足以認為原判決有何不當或違法者（例
    如：對不具有調查必要性之證據，法院未依聲請調查亦未說
    明理由，或援用證據不當，但除去該證據仍應為同一事實之
    認定），皆難謂係具體理由，俾與第二審上訴制度旨在請求
    第二審法院撤銷、變更第一審不當或違法之判決，以實現個
    案救濟之立法目的相契合，並節制濫行上訴（最高法院九十
    七年度臺上字第八九二號刑事判決意旨參照）。
二、經查：本件上訴人即被告（下稱被告）施小燕雖於民國九十
    九年十二月十日向原審法院具狀提起上訴並敘述上訴理由，
    並於一百年一月三十一日向本院具狀補提上訴理由，經核其
    所提出之上訴理由，陳述略稱：「(一)告訴人（此應係指被害
    人蔡施秀鳳，以下同，蓋蔡施秀鳳並未提出告訴，而係由國
    泰人壽保險股份有限公司提出告訴）所交付之新臺幣（下同
    ）五十萬元實為借款，並非繳交保險費，蓋告訴人於九十六
    年五、六月間所交付之二十萬元若係保險費，依常情告訴人
    事後未收到保險單並會質疑查問，且輕易揭發被告侵吞保險
    費之行為，豈有可能於同年十二月間再因投保而交付三十萬
    元保險費與被告之理。告訴人主張上開金錢為保險費，旨在
    使被告所屬之保險公司負連帶責任，以確保其債權。(二)原審
    判決認定被告偽造系爭送金單部分，主要係以該送金單所蓋
    用之被告「施小燕」圓戳記為被告所有，且未轉借他人使用
    為由，因認系爭送金單應係被告所偽造者無誤。惟被告總計
    僅向蔡施秀鳳收取五十萬元，則被告豈有可能偽造七十萬元
    之送金單與蔡施秀鳳作為付款之收據，又蔡施秀鳳於本件偵
    查期間原本誑稱被告向其收取之金額為七十萬元，其金額適
    與該偽造之送金單金額相符，經被告辯駁後，蔡施秀鳳其後
    使坦承僅交付五十萬元與被告，可見蔡施秀鳳自始即有意以
    該不實之送金單為憑主張求償金額，則蔡施秀鳳顯然始有偽
    造該送金單之嫌，至於該送金單所蓋用之被告「施小燕」圓
    戳記可在坊間以機器刻製，難謂必屬被告所有，原審判決認
    被告偽造系爭送金單部分，顯然與事實不符，請明查。」等
    語。
三、本院查：
  (一)被告因不服地方法院之第一審判決而於九十九年十二月十日
    向原審法院提起上訴並敘明上訴理由，於一百年一月三十一
    日另具狀補提上訴理由，則依刑事訴訟法第三百六十一條第
    二項條文、立法修正理由及上開最高法院判決意旨，被告倘
    已提出上訴理由，但所提非屬具體理由者，則由第二審法院
    以上訴不合法律上之程式，以判決駁回之。至於上訴理由是
    否具體，係屬第二審法院審查範圍，則不在命補正之列（參
    見法院辦理刑事訴訟案件應行注意事項第一百六十二點），
    合先敘明。
  (二)經核上開被告所提之上訴理由，要非屬所謂之具體理由【即
    必須依據卷內既有訴訟資料或提出新事證，具體指摘或表明
    第一審判決有何採證認事、用法或量刑等足以影響判決本旨
    之不當或違法，而構成應予撤銷之具體事由，始克當之（例
    如：依憑證據法則具體指出所採證據何以不具證據能力，或
    依憑卷證資料，明確指出所為證據證明力之判斷如何違背經
    驗、論理法則），最高法院九十七年度臺上字第八九二號判
    決意旨參見】。查：
  1.原審判決就被告所持上開五十萬元款項為其向被害人蔡施秀
    鳳所借貸之辯解如何不可信等節，已經原審臚列被害人即證
    人蔡施秀鳳、蔡淑敏均於偵訊及原審均具結後之證述內容；
    陳素惠之溪湖郵局帳戶存摺內頁明細，確實有提領三十萬元
    之紀錄，暨蔡施秀鳳所提出之保險單上有被告營業員代號「
    NC45106」之紀錄；被告並未開立借款單據或提供任何在場
    人證可供調查，及倘上開款項為被告向蔡施秀鳳所借貸，蔡
    施秀鳳豈有不要求日後還款時間、利息、任何擔保或憑據，
    並要求證人見證之理等節，以上並詳載於原審判決書理由欄
    二、(一)(二)(三)（見判決書第四至七頁）可明，所為論述核與經
    驗法則並無違背。且就被告上訴意旨所指摘「告訴人（應係
    被害人蔡施秀鳳，已如前述）於九十六年五、六月間所交付
    之二十萬元，若係保險費，..未拿到保險單..豈有可能於同
    年十二月間再因投保而交付三十萬元保險費與被告之理」乙
    節，已引用證人蔡施秀鳳於偵審中之「施小燕沒有給我（應
    係"伊"）保單，說要一年後才可以給伊，伊是在九十七年五
    月，滿一年後，才跟她催討。」「施小燕..說這金額需要在
    一年後才能填入，所以我就等待一年後才再詢問。」之證述
    內容（見判決書第四頁(一)第八、九列、第五頁第一五、一六
    列）；並於發現被告所寄送之送金單上金額七十萬元，與其
    所欲繳納之保費五十萬元金額不符，再度質問被告，被告遂
    找藉口敷衍蔡施秀鳳，蔡施秀鳳後來一直找不到被告，所以
    才由女兒蔡淑敏打電話給國泰人壽保險股份有限公司0800服
    務電話，才知道五十萬元沒有繳入，送金單是假的等情，除
    經原審判決摘錄證人蔡施秀鳳上開證述內容外，另經證人即
    被告主管魏建元就保險契約、聲明書之記載、收受保險費用
    之流程等內容證述詳實（見判決書第五頁倒數第七列至倒數
    第五列、第六頁、第七頁關於(二)部分記載），均已就被告上
    訴意旨所指摘蔡施秀鳳若已繳付二十萬元卻未收到保險單，
    何以又會再次繳付三十萬元一情予以說明詳盡，並無違背經
    驗法則與論理法則之處。況且，如被告所辯解之二十萬元、
    三十萬元均係借款，則蔡施秀鳳何以會在被告未提供任何擔
    保、借據、在場人士見證，及其前債（二十萬元）分文未還
    之情況下，又會慷慨借貸三十萬元，亦明顯與人性、常情、
    經驗法則有所違背。而蔡施秀鳳、蔡淑敏之聲明書上金額載
    明七十萬元，可能係因應她們手中所持有之資料（即本案偽
    造送金單），而填載為七十萬元，已經證人魏建元證述明確
    ，蔡施秀鳳並於第一次偵訊時（當次偵訊被告並未同時出庭
    ）即已證述其交付被告僅五十萬元，並非七十萬元，此由其
    偵訊筆錄記載可明，並經原審引述其證詞於判決書內，並非
    如被告上訴意旨所指摘係經其辯駁後，蔡施秀鳳始改口稱五
    十萬元之上情。故被告就原審判決判處其二次業務侵占部分
    所持之上訴理由，無非就已明確之事實徒憑己意再事爭執，
    或非根據卷內事證具體指摘或表明第一審判決有何採證認事
    、用法等足以影響判決本旨，尚非上訴之具體理由。
  2.至原審判決認定被告偽造送金單部分，亦經證人蔡施秀鳳、
    蔡淑敏及魏建元證述明確，已經原審於判決書理由欄二、(一)
    (二)引述其等證述內容（見判決書第四至七頁）可參；並經臺
    灣彰化地方法院檢察署檢察官二度勘驗本案由蔡施秀鳳所提
    供之送金單與魏建元所提供國泰人壽保險股份有限公司之送
    金單正本，發現由蔡施秀鳳所提供之送金單與魏建元所提供
    之送金單，共有二十一處明顯遭偽造，並詳載於判決書理由
    欄二、(四)明確（見判決書第七至九頁）；且說明蔡施秀鳳所
    提出之保險單雖有被告業務員代號「NC45106」，卻無任何
    關於「展溪湖五1」之資訊，且蔡施秀鳳或蔡淑敏亦不具充
    足資訊或技巧，並無可能於本案偽造之送金單上偽刻上開戳
    記，而認由負責保管且得以自由使用上開戳記之被告偽造送
    金單內容後予以蓋用，較符事理（見判決書第九、一０頁）
    ，所為論述亦與卷內事證及經驗法則相符，並非單以偽造之
    送金單上蓋用被告圓戳章此一情節，認定係被告偽造該送金
    單；另就倘係被告所辯稱之借貸，蔡施秀鳳何以捨向保險公
    司投訴、報警調查或自行申告等簡便途徑，卻大費周章採取
    偽造送金單之方式，要求被告應負保險契約增資責任（見判
    決書第一０頁第一至九列），業已說明不符合常情之處。被
    告此部分上訴意旨僅以其圓戳章於坊間均可以機器刻製，難
    謂必屬其所有，及蔡施秀鳳係為使其所屬保險公司負連帶責
    任才如此證述等節，指摘原判決關於其偽造文書部分為不當
    ，亦顯置原審判決引述卷內全部卷證後逐一剖析及得出心證
    之理由於不顧，斷章取義，摘取對其形式上可能有利之部分
    ，並未依據卷內既有訴訟資料或提出新事證，指摘或表明第
    一審判決有何採證認事、用法或量刑等足以影響判決本旨之
    不當或違法，亦非上訴之具體理由。至被告上訴意旨另以其
    總計向蔡施秀鳳收取五十萬元，又豈會偽造七十萬元之送金
    單，然上開送金單既屬偽造，則整紙送金單（含金額）已屬
    不實，況且蔡施秀鳳亦迭次證述其收到金額不符之七十萬元
    送金單時，屢屢向被告質問金額寫錯，被告則以寫錯沒關係
    ，要以保險書記載的金額為準等情詞回應蔡施秀鳳，亦已經
    蔡施秀鳳證述明確（見判決書第四頁倒數第五至四列、第五
    頁倒數第一０列），故被告此部分上訴意旨以偽造之內容說
    明其無偽造之動機，亦屬倒果為因，混淆真相，自非上訴之
    具體理由。
  3.綜上所述，被告上訴意指所指摘各點，或為原審判決業已詳
    為交代，或形式上雖有指摘，然並不影響原審判決結論之認
    定，均非上訴之具體理由，其再為形式上爭執，事實之爭辯
    ，並對原審採證用法之職權行使，任意爭執，難謂已符合首
    揭法定上訴要件，揆諸上開最高法院判決意旨，及依「程序
    優先於實體」之刑事訴訟法原則，本件上訴自不合法定上訴
    程式，應予駁回，並不經言詞辯論為之。
據上論斷，應依刑事訴訟法第三百六十七條前段、第三百七十二
條，判決如主文。
中    華    民    國  100    年      2    月    22    日
            刑事第九庭  審判長法  官  江  德  千
                              法  官  莊  深  淵
                              法  官  賴  妙  雲
以上正本證明與原本無異。
偽造文書部分，得上訴。
業務侵占部分，不得上訴。
如不服本判決應於收受送達後十日內向本院提出上訴書狀，其未
敘述上訴之理由者，並得於提起上訴後十日內向本院補提理由書
（均須按他造當事人之人數附繕本）「切勿逕送上級法院」。
                              書記官  陳  三  軫
中    華    民    國  100    年      2    月    22    日